【裁判字號】    97,訴,1761
【裁判日期】    980716
【裁判案由】    偽造文書等
【裁判全文】
臺灣臺北地方法院刑事判決            97年度訴字第1761號
公  訴  人  台灣台北地方法院檢察署檢察官
被      告  乙○○
                      1
選任辯護人  王和屏律師
上列被告因偽造文書等案件，經檢察官提起公訴（96年度偵字第
26226 號），本院判決如下：
    主  文
乙○○所犯如附表所示之罪，各處如附表所示之刑。有期徒刑部
分應執行有期徒刑肆月，如易科罰金，以新台幣壹仟元折算壹日
；拘役部分應執行拘役柒拾日，如易科罰金，以新台幣壹仟元折
算壹日。偽造之「劉詩弦」署名壹枚，沒收之。
被訴侵占部分公訴不受理。
    事  實
一、乙○○與劉詩弦係夫妻，甲○○係劉詩弦之弟。乙○○明知
    劉詩弦已於民國95年8 月21日死亡，劉詩弦遺產應由其與甲
    ○○共同繼承，未達成分割協議前，該遺產為其與甲○○公
    同共有，竟基於意圖為自己不法所有之詐欺及偽造私文書犯
    意，利用保管劉詩弦印章及銀行存摺之機會，未經甲○○之
    同意，為下列行為：
（一）於95年8 月22日某時，持劉詩弦印章及存摺至中國信託商
      業銀行公館分行（下稱中國信託），隱匿劉詩弦已死亡之
      事實，冒用劉詩弦之名義，盜蓋劉詩弦印章於提款憑證上
      ，並填載完成而偽造提款憑證1 紙，交付不知情之中國信
      託承辦人員而行使之，使該承辦人員誤以為係劉詩弦授權
      提款，將劉詩弦之該行0000000000000 號帳戶內存款新台
      幣（下同）23萬5,000 元轉入乙○○於中國信託開設之00
      00000000000 號帳戶內，足以生損害於甲○○及金融機構
      對劉詩弦帳戶管理之正確性。
（二）於95年8 月22日某時，持劉詩弦印章及存摺，至聯邦商業
      銀行公館分行（下稱聯邦銀行），冒用劉詩旋之名義，盜
      蓋劉詩弦印章於轉帳支出傳票，並填載完成而偽造轉帳支
      出傳票1 紙，持以向不知情之該行承辦人員行使，辦理劉
      詩弦所開設000000000000號定期存款帳戶解約事宜，將該
      帳戶內定期存款150 萬元、利息5,020 元轉入劉詩弦之該
      行000000000000號活期儲蓄存款帳戶，嗣接續於95年8 月
      24 日 在同分行，以劉詩弦之名義偽造匯款單1 紙，盜蓋
      劉詩弦印章並填載完成而偽造匯款單，持以向該行承辦人
      員行使，使其陷於錯誤，而將該活期儲蓄存款帳戶內之19
      9 萬元匯入乙○○上揭中國信託帳戶，足以生損害於甲○
      ○及金融機構對劉詩弦帳戶管理之正確性。
（三）於95年8 月23日、27日、28日、29日及9 月18日，在不詳
      地點，利用持有劉詩弦之聯邦銀行000000000000號帳戶金
      融卡及知悉密碼之機會，在聯邦銀行之自動付款設備輸入
      提款卡密碼，以此不正方法由自動付款設備提領劉詩弦帳
      戶內之款項，於95年8 月23日接續提領3 萬元2 次，其餘
      分別提領3 萬元、2 萬元、3 萬元、1 萬元，均足以生損
      害於甲○○及金融機構對劉詩弦帳戶管理之正確性。
（四）於95年9 月20日在台北縣新店市○○路○ 段269 號之車子
      路加油站，持劉詩弦聯邦銀行萬用金融卡加油消費1,000
      元，並偽簽劉詩弦之署名1 枚於簽帳單上，持以行使，致
      該加油站人員陷於錯誤，誤以為乙○○係劉詩弦本人，而
      交付汽油，足以生損害於聯邦銀行及該加油站。
二、案經台灣台北地方法院檢察署檢察官偵查起訴。
    理  由
壹、有罪部分：
一、以下本院作為判斷依據之各項證據資料，被告及辯護人均同
    意或不爭執其證據能力，本院審酌該等言詞供述及書面作成
    時之情況認為適當，均無不宜作為證據之情事，依刑事訴訟
    法第159 條之5 規定，均得作為證據。
二、訊據被告乙○○固坦承行使偽造私文書及提領劉詩弦帳戶款
    項之事實，惟矢口否認有何詐欺取財、以不正方法由自動付
    款設備取得財物等犯行，辯稱：伊名下並無任何財產，為辦
    理劉詩弦喪葬事宜始提領上開帳戶款項，且伊與甲○○於95
    年8 月22日共同前往台北聖城事業股份有限公司購買「台北
    聖城塔位」，供放置劉詩弦骨灰罈，甲○○另自行購買2 個
    塔位，價款均係自劉詩弦帳戶所匯入伊帳戶之款項支付，是
    甲○○知悉伊提領劉詩弦帳戶款項並同意之，伊並無不法所
    有之意圖云云。經查：
（一）被告行使偽造提款憑證、傳票及匯款單部分，有中國信託
      提款憑證、聯邦銀行轉帳支出傳票及匯款單在卷可稽。另
      被告坦承於95年9 月17日於新店車子路加油站持劉詩弦之
      聯邦銀行萬用金融卡刷卡消費1 千元，係加油員幫伊加油
      等節，佐以車子路加油站並無自助加油機，如消費者係一
      般加油，即經由加油站人員加油者，刷卡時須簽名始完成
      交易等情，有聯邦銀行98年1 月13日（98）聯銀業管字第
      0220號函暨附件（本院卷第121 頁）在卷可稽，足認被告
      有於該消費簽帳單偽簽劉詩弦簽名1 枚。被告行使偽造私
      文書部分犯行均堪認定。
（二）被告辯稱：伊與甲○○於95年8 月22日共同前往基隆購買
      台北聖城塔位，供放置劉詩弦骨灰罈，甲○○另自行購買
      2 個塔位，價款均係自劉詩弦帳戶所匯入伊帳戶之款項支
      付，是甲○○知悉伊提領劉詩弦帳戶款項至伊帳戶並同意
      等語。惟證人甲○○於本院審理時證稱：「（辦理劉詩弦
      的喪葬費用是否都是被告支出的？）是被告支出，但是我
      沒有同意他從劉詩弦的帳戶提領，他也沒有告知我。（你
      有無於95年8 月29日和被告一同前往中國信託銀行公館分
      行，從被告帳戶內提領16萬3,200 元購買銀行本票〈應係
      支票之誤〉？）我沒有跟他一起到銀行，都是被告主動約
      我在我太太服飾店一起去辦理繳塔位的款項，但是銀行我
      都沒有陪同他一起去。... （繳塔位的款項是何人出錢？
      ）當初我有跟被告講，繳塔位的錢是被告出錢沒有錯，繳
      的時候是繳三個塔位，另外兩個塔位我有跟被告說要還錢
      給他，他說不用還，我有明確說這兩個塔位的錢，我要還
      給他，被告說不用還。（95年8 月22日選購塔位的時候，
      是不是當場就決定其中兩個塔位是要給你與你配偶一起使
      用？）我是去買姊姊的塔位之後，臨時想到說我跟我太太
      準備，以後我的子女就不用擔心，因為我的父母也是這樣
      處理他們的後事。（95年8 月22日選購塔位之後是否知道
      買塔位要付錢？）我在跟承辦人討論的時候，當承辦人離
      開坐位的時候我有跟被告說先幫我墊，我回去會還給他，
      在當時辦完後，回程的車上我有跟被告再一次講說回去我
      會還給他，被告說不用還。（你是否知道塔位的錢是95年
      8 月29日去繳的，並不是95年8 月22日去繳的？）繳錢的
      時候是被告通知我一起去繳的，他的錢從哪裡來，我不知
      道，他也沒有告訴我。（你剛才說請被告幫我墊錢，後來
      又說不是當天付錢，為何不一致？）因為被告說22日說不
      用還，所以我就沒有再把兩個塔位的錢拿給他去繳。....
      （95年8 月29日你是否知道被告用中國信託的本票〈係支
      票之誤〉去支付？）我不知道。因為被告叫我陪他叫我去
      繳款，那是他與承辦人的事。」等語（本院98年7 月2 日
      審判筆錄），證人甲○○所述購買塔位及繳費之情節前後
      一致，亦無與常情不符之處，應值採信。
（三）證人甲○○固證稱95年8 月29日係上午與被告一同去台北
      聖城繳款，惟依其所證述：「（這個時間你有記憶或是你
      推論的？）應該是早上，被告大致上都約9 時，因為那時
      候我太太也剛好開門營業。」等語（本院98年7 月2 日審
      判筆錄），其未能確認95年8 月29日前往台北聖城之時間
      確為當日上午，參以被告供稱：「（95年8 月29日那天你
      跟告訴人是什麼時候去台北聖城？）是中午以後才去。（
      你當天什麼時候跟告訴人碰面？）我是去銀行開了本票（
      應係支票之誤）之後才去告訴人店裡找他，跟他說本票已
      經開出來了。」等語，惟旋即改稱：「是告訴人一起跟我
      去銀行，是他跟我一起去開本票，跟他在店裡面吃飯，之
      後就去台北聖城。」等語（本院98年7 月2 日審判筆錄）
      之情狀，其所供情節前後差異甚大，難認其所述甲○○於
      95年8 月29日上午有一同前往中國信託購買銀行支票一節
      屬實。況被告所呈書狀一再陳明係甲○○與伊一同前往銀
      行購買銀行支票（本院卷第27頁、第144 頁；96年度偵字
      第26226 號卷第76頁），如上情屬實，被告當無口誤供稱
      伊去銀行開本票後再去甲○○店內之理。綜合上情，應以
      證人甲○○所述未與被告一同前往銀行等語為可採。又被
      告之中國信託0000000000000 號帳戶開立本行支票之時間
      係95年8 月29日10時41分許，有中國信託98年5 月25日中
      信銀字第09822271206763號函所附歷史交易查詢報表在卷
      可稽，足認被告於95年8 月29日上午自行前往中國信託購
      買銀行支票後，再至甲○○之妻所經營之店面與甲○○會
      合，於95年8 月29日下午前往台北聖城，是甲○○並未與
      被告一同前往銀行購買銀行支票一節，可資認定。被告所
      辯甲○○知悉伊使用劉詩弦遺產購買塔位，及同意伊提領
      劉詩弦帳戶款項等語，並無足採。
（四）證人甲○○復證稱：「（你何時發現被告有提領劉詩弦存
      款的事情？）我去國稅局辦理劉詩弦的遺產，有一張是劉
      詩弦財產總歸戶上面有列劉詩弦8 月21日過世那段時間的
      遺產有新店的房子、聯邦銀行、中國信託銀行帳戶的存款
      我才知道，之後再去上述兩家銀行調閱餘額存款才知道被
      告在8 月21日去聯邦銀行解約轉存到中國信託銀行的這些
      錢。（你為何會在95年9 月27日去財政部國稅局申報劉詩
      弦的遺產？）因為在95年9 月18日劉詩弦出殯後的第二天
      ，被告到我太太服飾店，一進門指著我說甲○○你有四分
      之一的繼承權你是否要放棄，當時他拿著一疊文件只露出
      要簽名的地方要我簽名放棄，我跟被告講讓我看清楚後再
      簽名，被告很生氣把文件一抽就離開店裡，後面他還說我
      怎麼知道弟弟還有繼承權呢？之後我才警覺到才去國稅局
      辦理劉詩弦的財產總歸戶各種文件。」等語（本院98年7
      月2 日審判筆錄），復有財政部台北市國稅局遺產稅免稅
      證明書、聯邦銀行及中國信託存款餘額證明書影本在卷可
      稽，堪認證人甲○○所述與事實相符，可資採信。
（五）被告於配偶劉詩弦死亡後，旋即於翌日即95年8 月22日以
      劉詩弦印章、存摺，持劉詩弦名義之提款單、傳票向銀行
      承辦人員據以行使，並提領款項，將劉詩弦之中國信託帳
      戶內存款提領23萬5 千元，僅餘1 萬4,412 元，嗣於95年
      9 月5 日因信用卡自動扣款而扣繳至0 ，又於95年8 月22
      日將劉詩弦之聯邦銀行000000000000號帳戶定期存款解約
      ，將該定期存款150 萬元及利息5,020 元轉入劉詩弦之聯
      邦銀行000000000000號帳戶，再將該帳戶內之199 萬元轉
      帳至被告之中國信託帳戶，劉詩弦前開聯邦銀行00000000
      0000號帳戶僅剩760 元，此有劉詩弦之中國信託帳戶歷史
      交易查詢報表（96年度他字第9085號卷第60頁）、聯邦銀
      行帳戶存摺存款明細分類帳（同卷第67頁）在卷可稽，其
      將劉詩弦帳戶提領幾至一空。按遺產繼承人，除配偶外，
      其順序為：直系血親卑親屬、父母、兄弟姊妹、祖父母；
      配偶與兄弟姊妹同為繼承時，其應繼分為遺產2分 之1 ；
      繼承人有數人時，在分割遺產前，各繼承人對於遺產全部
      為公同共有，民法第1138條、第1144條第2 款、第1151條
      分別定有明文。因此劉詩弦遺產應由被告及甲○○共同繼
      承，於分割遺產前，被告及甲○○對於遺產全部為公同共
      有，不得擅自處分劉詩弦遺產，被告擅自處分，其確有為
      自己不法所有之意圖甚為顯然。被告固辯稱上開款項係用
      於劉詩弦喪葬費用，惟被告所舉之喪葬費用及劉詩弦債務
      總額並未逾63萬元（扣除未出具單據且與喪葬事宜及債務
      無關之長老長春教堂追思禮拜奉獻2 萬元、捐贈教堂之建
      築費用40萬元2 筆款項），核與被告所提領款項總額達23
      7 萬5 千元差距甚遠，況被告於95年8 月22日提領上開2
      筆大額款項時，尚未能知悉劉詩弦喪葬費用究為若干，業
      據被告坦述在卷。綜上，被告所辯並無可採。
（六）此外，復有劉詩弦戶籍謄本、死亡證明書、中國信託96年
      12月17日中信銀集作字第96510496號函、97年1 月8 日中
      信銀集作字第97501210號函暨附件、聯邦銀行公館分行96
      年12月31日（97）聯公館字第0001號函、97年5 月21日（
      97 ） 聯公館字第0111號函及97年5 月27日（97）聯公館
      字第0120號函暨附件附卷可參。本件事證明確，被告犯行
      洵堪認定。
三、核被告所為，係犯刑法第216 條、第210 條之行使偽造私文
    書罪、同法第339 條第1 項之詐欺取財罪、同法第339 條之
    2 第1項 之以不正方法由自動付款設備取得財物罪。被告偽
    造劉詩弦署名，為偽造私文書之部分行為，而偽造私文書後
    持以行使，其偽造之低度行為，應為行使之高度行為所吸收
    ，均不另論罪。被告於95年8 月22日至聯邦銀行公館分行將
    劉詩弦帳戶之定期存款解約，再於95年8 月24日至同分行將
    劉詩弦活期存款帳戶內款項匯至其自己帳戶之行為，係基於
    同一之犯意所為，僅因聯邦銀行規定當日解約定期存款不能
    於當日匯款，始再於95年8 月24日匯款，足認係於密接之時
    間、地點所為，另被告於95年8 月23日在羅斯福路上之聯邦
    銀行提款機接續提領3 萬元2 次，亦係於密接之時、地所為
    ，其各行為之獨立性極為薄弱，應視為數個舉動之接續施行
    ，合為包括之一行為予以評價，屬接續犯。被告持偽造之文
    書匯款，均係以一行為涉犯行使偽造私文書、詐欺取財二罪
    ，均為想像競合犯，均應依刑法第55條規定，從一重之行使
    偽造私文書罪處斷。被告所犯3 次行使偽造私文書罪，及5
    次以不正方法由自動付款設備取得財物罪，犯意各別，行為
    互殊，應分論併罰，檢察官認係接續犯，尚有未洽。爰審酌
    被告並無前科，其坦承偽造文書部分犯行，惟否認詐欺取財
    犯行之犯後態度，及本件係為爭執遺產而為等一切情狀，分
    別量處如主文所示之刑，並諭知易科罰金之折算標準。被告
    所犯之罪，均於96年4 月24日前所犯，合於中華民國九十六
    年罪犯減刑條例第2 條第1 項第3 款規定，應予減刑，爰依
    該條例第7 條第1 項減為如主文所示之刑，並諭知易科罰金
    之折算標準，暨定應執行之刑。又被告偽造之「劉詩弦」署
    名1 枚，依刑法第219 條規定宣告沒收之。
四、另起訴意旨認被告乙○○於95年9 月1 日以劉詩弦聯邦銀行
    000000000000號帳戶轉帳支付健保費用1,208 元，因認被告
    涉犯刑法第339 條之2 之罪嫌等語。惟被告於劉詩弦死後，
    於95年9 月26日填具退保、投保申請表，辦理自95年8 月21
    日追溯以劉詩弦眷屬身分退保轉出，自95年8 月22日追溯以
    被保險人身分加保轉入，而自動轉帳扣繳健保費均固定於每
    月月底（繳款期限）進行上個月保險費扣繳等情，有中央健
    康保險局98年1 月15日健保財字第0980000115號函暨附件（
    本院卷第123 頁）、98年2 月17日健保財字第0980002412號
    函暨附件（本院卷第127 頁）在卷可稽，是被告之95年8 月
    份健保費於95年9 月1 日自劉詩弦之聯邦銀行000000000000
    號帳戶自動扣抵1,208 元，尚難認係被告所為，不能證明被
    告涉犯此部分犯行，本應就此部分為無罪之諭知，惟檢察官
    認此部分與前開有罪之以不正方法由自動付款設備取財部分
    ，係接續犯之實質上一罪關係，爰不另為無罪之諭知，附此
    敘明。
貳、公訴不受理部分：
一、公訴意旨略以：被告乙○○取得上揭款項後，僅將其中45萬
    1,860 元用以辦理劉詩弦之喪葬費用等必要開支，其餘則予
    以侵占入己，因認被告涉犯刑法第335 條第1 項之侵占罪嫌
    等語。
二、按於直系血親、配偶或同財共居親屬之間，或其他五親等內
    血親或三親等內姻親之間，犯侵占罪者，須告訴乃論，刑法
    第338 條準用同法第324 條定有明文。次按告訴乃論之罪，
    其告訴應自得為告訴之人知悉犯人之時起，於6 個月內為之
    ，告訴乃論之罪，其告訴已逾告訴期間者，應諭知不受理之
    判決，刑事訴訟法第237 條第1 項、第303 條第3 款分別定
    有明文。
三、查告訴人甲○○為被告配偶劉詩弦之弟，是告訴人告訴被告
    涉侵占罪嫌，為告訴乃論，應於知悉被告涉嫌犯罪後6 個月
    內為之。告訴人於95年9 月18日知悉被告涉嫌侵占一情，業
    據告訴人於本院98年7 月2 日審理時陳明在卷（本院98年7
    月2日 審判筆錄），惟告訴人直至96年10月4 日始向檢察官
    提起告訴，有告訴人刑事告訴狀上所蓋台灣台北地方法院檢
    察署收文章在卷可憑，距告訴人知悉時犯人時起，已逾6 個
    月告訴期間，揆諸上開說明，應諭知不受理之判決。
據上論斷，依刑事訴訟法第299 條第1 項前段、第303 條，刑法
第216 條、第210 條、第339 條第1 項、第339 條之2 第1 項、
第219 條、第55條、第51條第5 款、第6 款、第41條第1 項前段
，中華民國九十六年罪犯減刑條例第2 條第1 項第3 款、第7 條
、第9 條、第10條第1 項，刑法施行法第1 條之1 ，判決如主文
。
本案經檢察官楊冀華到庭執行職務
中    華    民    國    98    年    7     月    16    日
                  刑事第七庭  審判長法官  高偉文
                              法      官  孫萍萍
                              法      官  林欣苑
上正本證明與原本無異。
如不服本判決應於收受送達後10日內向本院提出上訴書狀，並應
敘述具體理由；其未敘述上訴理由者，應於上訴期間屆滿後20日
內向本院補提理由書（均須按他造當事人之人數附繕本）「切勿
逕送上級法院」。告訴人或被害人如對於本判決不服者，應具備
理由請求檢察官上訴，其上訴期間之計算係以檢察官收受判決正
本之日期為準。
                              書  記  官  劉英芬
中    華    民    國    98    年    7     月    17    日
附錄所犯法條
中華民國刑法第216條
（行使偽造變造或登載不實之文書罪）
行使第210 條至第215 條之文書者，依偽造、變造文書或登載不
實事項或使登載不實事項之規定處斷。
中華民國刑法第210條
（偽造變造私文書罪）
偽造、變造私文書，足以生損害於公眾或他人者，處5 年以下有
期徒刑。
中華民國刑法第339條
（普通詐欺罪）
意圖為自己或第三人不法之所有，以詐術使人將本人或第三人之
物交付者，處5 年以下有期徒刑、拘役或科或併科1 千元以下罰
金。
以前項方法得財產上不法之利益或使第三人得之者，亦同。
前二項之未遂犯罰之。
中華民國刑法第339條之2
（違法由自動付款設備取得他人之物之處罰）
意圖為自己或第三人不法之所有，以不正方法由自動付款設備取
得他人之物者，處3 年以下有期徒刑、拘役或1 萬元以下罰金。
以前項方法得財產上不法之利益或使第三人得之者，亦同。
附表
┌──┬──────────────────────────┐
│編號│所犯罪名及刑度                                      │
├──┼──────────────────────────┤
│1   │行使偽造私文書，足以生損害於他人，處有期徒刑參月，如│
│    │易科罰金，以新台幣壹仟元折算壹日，減為有期徒刑壹月又│
│    │拾伍日，如易科罰金，以新台幣壹仟元折算壹日。        │
├──┼──────────────────────────┤
│2   │行使偽造私文書，足以生損害於他人，處有期徒刑肆月，如│
│    │易科罰金，以新台幣壹仟元折算壹日，減為有期徒刑貳月，│
│    │如易科罰金，以新台幣壹仟元折算壹日。                │
├──┼──────────────────────────┤
│3   │意圖為自己不法之所有，以不正方法由自動付款設備取得他│
│    │人之物，處拘役肆拾日，如易科罰金，以新台幣壹仟元折算│
│    │壹日，減為拘役貳拾日，如易科罰金，以新台幣壹仟元折算│
│    │壹日。                                              │
├──┼──────────────────────────┤
│4   │意圖為自己不法之所有，以不正方法由自動付款設備取得他│
│    │人之物，處拘役參拾日，如易科罰金，以新台幣壹仟元折算│
│    │壹日，減為拘役拾伍日，如易科罰金，以新台幣壹仟元折算│
│    │壹日。                                              │
├──┼──────────────────────────┤
│5   │意圖為自己不法之所有，以不正方法由自動付款設備取得他│
│    │人之物，處拘役參拾日，如易科罰金，以新台幣壹仟元折算│
│    │壹日，減為拘役拾伍日，如易科罰金，以新台幣壹仟元折算│
│    │壹日。                                              │
├──┼──────────────────────────┤
│6   │意圖為自己不法之所有，以不正方法由自動付款設備取得他│
│    │人之物，處拘役參拾日，如易科罰金，以新台幣壹仟元折算│
│    │壹日，減為拘役拾伍日，如易科罰金，以新台幣壹仟元折算│
│    │壹日。                                              │
├──┼──────────────────────────┤
│7   │意圖為自己不法之所有，以不正方法由自動付款設備取得他│
│    │人之物，處拘役貳拾日，如易科罰金，以新台幣壹仟元折算│
│    │壹日，減為拘役拾日，如易科罰金，以新台幣壹仟元折算壹│
│    │日。                                                │
├──┼──────────────────────────┤
│8   │行使偽造私文書，足以生損害於他人，處有期徒刑參月，如│
│    │易科罰金，以新台幣壹仟元折算壹日，減為有期徒刑壹月又│
│    │拾伍日，如易科罰金，以新台幣壹仟元折算壹日。偽造之「│
│    │劉詩弦」署名壹枚，沒收之。                          │
└──┴──────────────────────────┘


司法院資訊處製作；財團法人民間司法改革基金會備份。
